【裁判字號】    97,重訴,57
【裁判日期】    981113
【裁判案由】    執行異議之訴
【裁判全文】
臺灣苗栗地方法院民事判決              97年度重訴字第57號
原      告  甲○○
                        號3樓.
訴訟代理人  薛進坤律師
被      告  戊○○
訴訟代理人  丁○○
上列當事人間執行異議之訴事件，本院於民國98年10月29日言詞
辯論終結，判決如下：
    主  文
原告之訴駁回。
訴訟費用由原告負擔。
    事實及理由
壹、程序部分：
    按訴狀送達後，原告不得將原訴變更或追加他訴；但請求之
    基礎事實同一者，不在此限；民事訴訟法第255 條第1 項第
    2 款定有明文。另按原告於判決確定前，得撤回訴之全部或
    一部；但被告已為本案之言詞辯論者，應得其同意；訴之撤
    回應以書狀為之；但於期日，得以言詞向法院或受命法官為
    之；同法第262 條第1 、2 項亦有明文。原告於起訴時聲明
    ：本院97年度執字第2749號強制執行事件之強制執行程序，
    應予撤銷；嗣於民國98年4 月20日準備書狀及本院同年4 月
    28日言詞辯論期日追加聲明：請求確認被告所持本院87年度
    拍字第457 號裁定所示債權其中本金新臺幣（下同）25,326
    ,751元及其利息對原告不存在。其後原告於本院98年10月29
    日言詞辯論期日當庭以言詞撤回上開追加部分之聲明，並經
    被告同意，已生撤回之效力，揆諸首揭法條規定，本院自毋
    庸就此部分追加之訴為審理判決，合先敘明。
貳、實體部分：
一、原告起訴主張：
（一）其與訴外人丙○○、劉坤銓、羅田安、趙家瑞、黃細玉、
      李美玉等7 人於83年7 月2 日以坐落苗栗縣竹南鎮○○段
      1082地號（重測前為大埔段頂大埔小段17地號）等共29筆
      土地，為訴外人新竹市第十信用合作社（下稱新竹十信，
      嗣合併為台新國際商業銀行股份有限公司，下稱台新銀行
      ）設定320,000,000 元之本金最高限額抵押權，以擔保其
      等之借款238,120,000 元。其後新竹十信向本院聲請拍賣
      前開抵押物，並經本院以87年度拍字第457 號裁定准予拍
      賣在案，新竹十信於92年5 月23日將上揭債權讓與訴外人
      乙○、彭菊仙、彭鈺博及何瑞鳳等4 人，乙○等4 人再於
      95 年8月1 日將上開債權讓與被告，被告即執前開拍賣抵
      押物裁定為執行名義，向本院聲請強制執行，並經本院民
      事執行處受理後，目前以97年度執字第2749號執行中，執
      行程序尚未終結。
（二）然被告與其前手乙○等4 人間上開債權讓與行為違背經驗
      法則，不合交易常規之處甚多，諸如：(1)系爭債權總額高
      達200,000,000 元，渠等間卻僅以400,000 元為第1 次付
      款之價金，且用以償付該筆價金之4 張支票並未兌現，已
      超過票據時效，亦無從兌現，訴外人乙○等4 人將高達數
      億元之有擔保債權讓與被告，至今未收受任何價金，等同
      無償贈與，然依台新銀行所陳報之還款情形，訴外人乙○
      等4 人自92年6 月間起至95年5 月間止，為受讓上開債權
      所支付之利息金額高達8,948,603 元，卻一毛不取地送予
      被告，顯然有違常情。(2)依乙○等4 人與被告間所立債權
      轉讓付款約定書第二條所載，系爭抵押土地經拍賣結果若
      由第三人應買，其價格超過200,000,000 元部分歸被告所
      有，然拍賣結果不足200,000,000 元部分，被告竟無須補
      足；若由被告於拍賣程序中承受土地，在轉賣予第三人前
      ，被告竟僅須支付第2 次價金2,000,000 元予乙○等4 人
      ，被告在對系爭土地使用收益前無須支付利息。(3)乙○等
      4 人不僅接近無償地贈與系爭債權給被告，更自我限制丙
      ○○對土地之處分權，該債權讓與並無合理對價及付款方
      式，顯係以虛假交易規避國稅局之贈與稅調查，並無真實
      債權讓與之意思；而訴外人丙○○為前開債權之連帶債務
      人之一，乙○、彭菊仙、彭鈺博及何瑞鳳等4 人分別為丙
      ○○之妻子、女兒、兒子及媳婦，若由其4 人繼續執行上
      開債權，恐對丙○○不利，乃將系爭債權讓與被告，足見
      被告與乙○等4 人間之前開債權讓與乃為通謀虛偽意思表
      示，依民法第87條第1 項規定，應屬無效，被告並未取得
      系爭債權，應不得繼續上開強制執行程序。
（三）退步以言，縱認被告為上述債權之權利人，然系爭抵押權
      為最高限額抵押權，自87年9 月5 日取得前開拍賣抵押物
      裁定至今已逾10年，其擔保之債權轉讓數次，債權金額迄
      今仍無法確定，設定抵押權時之債權金額為381,600,000
      元，原債權人新竹十信於聲請拍賣抵押物時結算債權本金
      為238,120,000 元，但債務人仍在陸續清償，直至92年5
      月間轉讓予乙○等人時，債權本金僅剩199,630,000 元，
      而依民法第881 條之6 第1 項規定，系爭最高限額抵押權
      所擔保之債權，於債權確定前讓與他人，該最高限額抵押
      權不隨同移轉，被告自無法聲請強制執行。本件既有妨礙
      債權人請求之事由發生，爰依強制執行法第14條規定提起
      債務人異議之訴，請求撤銷前開強制執行程序等語。並聲
      明：本院97年度執字第2749號強制執行事件之強制執行程
      序，應予撤銷。
二、被告抗辯：
（一）前開強制執行程序，係經被告依法提出上揭拍賣抵押物裁
      定暨確定證明書、新竹十信、台新銀行、訴外人乙○等4
      人與被告間之債權讓契約、債權讓與通知回執及抵押權轉
      讓登記證明文件而為辦理，原告應以其所有之抵押物負起
      對上開債務之清償責任。訴外人乙○等人前曾以本院94年
      度執字第10556 號對原告為強制執行，卻不斷遭受原告之
      挑釁騷擾，乙○等人為求回復平靜生活，在市場景氣低迷
      之下，以保本為目的，乃將系爭債權轉讓予被告，而被告
      自前手乙○等4 人受讓上開債權及抵押權，有雙方簽訂之
      「債權及抵押權讓與協議書」（下稱讓與協議書）、「債
      權轉讓付款約定書」（下稱付款約定書）可證，雙方價金
      給付方式係按執行成果之階段交付，符合安全及對等原則
      ，與公平合理之社會交易秩序，並無通謀虛偽意思表示之
      情事；原告曾向財政部臺灣省北區國稅局提出檢舉，並向
      臺灣新竹地方法院檢察署提出告訴，業經不起訴處分確定
      在案，經上開法律程序對本案付款方式、資金來源、去向
      流程進行調查結果，均認定被告與乙○等4 人間之債權轉
      讓具有對價交易關係，並無原告所指詐欺、背信或通謀虛
      偽意思表示之行為，原告應就其前述主張舉證以實其說。
（二）原債權人新竹十信前向本院聲請拍賣抵押物，業由本院於
      87年8 月31日以87年度拍字第457 號裁定准許並確定在案
      ，新竹十信於92年5 月間將上開債權及抵押權讓與乙○等
      4 人，乙○等人再於95年8 月1 日將系爭債權及抵押權讓
      與被告，被告並就原告之土地應有部分，辦理抵押權登記
      完畢，是系爭最高限額抵押權所擔保之債權，係於原債權
      確定後始讓與被告，系爭抵押權亦隨同移轉，原告聲稱擔
      保債權金額並未確定，顯屬無稽等語；並聲明如主文所示
      。
三、原告主張其與訴外人丙○○等共7 人曾以前開土地為新竹十
    信設定320,000,000 元之本金最高限額抵押權，以擔保其等
    之借款238,120,000 元，嗣經新竹十信向本院聲請拍賣上開
    抵押物，並經本院以87年度拍字第457 號裁定准予拍賣在案
    ，新竹十信嗣於92年5 月23日將上揭債權讓與訴外人乙○、
    彭菊仙、彭鈺博及何瑞鳳等4 人，乙○等4 人再於95年8 月
    1 日將上開債權讓與被告，被告即執前開拍賣抵押物裁定為
    執行名義，向本院聲請強制執行，並經本院民事執行處以97
    年度執字第2749號強制執行中等事實，業據原告提出本院民
    事執行處函文、台新銀行所發郵局存證信函、前開拍賣抵押
    物裁定書影本等件為證，另有新竹十信與乙○等人間之讓與
    協議書、乙○等人與被告間之讓與協議書、付款約定書影本
    在卷可稽，並經本院依職權調閱上開強制執行事件卷宗核明
    無訛，且為被告所不爭執，堪信原告此部分主張為真實。
四、本件經依民事訴訟法第270 條之1 第1 項第3 款規定，協同
    兩造整理並協議簡化爭點後，兩造於本院98年10月29日言詞
    辯論期日，同意協議簡化爭執事項如下：
（一）被告與其前手乙○、彭菊仙、彭鈺博及何瑞鳳等4 人間所
      為債權及抵押權讓與是否為通謀虛偽意思表示而無效，致
      被告並非系爭債權及抵押權之權利人，而不得對原告為強
      制執行？
（二）系爭最高限額抵押權所擔保之債權是否尚未確定，致被告
      不得以本院87年度拍字第457 號拍賣抵押物裁定為執行名
      義，向原告為強制執行？
五、得心證之理由：
（一）被告與其前手乙○等4 人間就系爭債權及抵押權之讓與是
      否為通謀虛偽意思表示而無效？
    1.按表意人與相對人通謀而為虛偽意思表示者，其意思表示
      無效；民法第87條第1 項前段固有明文；惟按「民法第87
      條第1 項所謂通謀虛偽意思表示，乃指表意人與相對人互
      相故意為非真意之表示而言，故相對人不僅須知表意人非
      真意，並須就表意人非真意之表示相與為非真意之合意，
      始為相當，若僅一方無欲為其意思表示所拘束之意，而表
      示與真意不符之意思者，尚不能指為通謀而為虛偽意思表
      示，在贈與或買賣契約，亦不能僅因契約當事人間有特殊
      親誼關係或價金之交付不實，即謂該贈與或買賣係通謀虛
      偽成立。原審謂上訴人未能舉證證明，僅以系爭買賣或贈
      與契約與常情不合為由，主張各該契約係出於通謀虛偽意
      思表示，為無可取，因而為上訴人敗訴之判決，泃無違誤
      。」，最高法院86年度台上字第3865號判決意旨可資參照
      ；是前揭法條所定之通謀虛偽意思表示，必須表意人與相
      對人均明知其互為表現於外部之意思表示係屬虛構，而有
      不受該意思表示拘束之意，始足當之；申言之，在意思表
      示雙方均無意思表示中之效果意思存在，卻作成外觀與效
      果意思不符之法律行為時，始構成通謀虛偽意思表示，若
      意思表示雙方均有受該意思表示內容拘束之意願，但背後
      有其他不良動機時，仍非無效之通謀虛偽意思表示。
    2.次按當事人主張有利於己之事實者，就其事實有舉證之責
      任；民事訴訟法第277 條前段亦有明文；又第三人主張表
      意人與相對人通謀而為虛偽意思表示者，該第三人應負舉
      證之責，最高法院48年台上字第29號判例意旨可資參照。
      原告主張被告與前手乙○等4 人間就系爭債權及抵押權之
      讓與為通謀虛偽意思表示，而無讓與之真意，應屬無效，
      然此節業為被告所否認，自應由原告就此部分有利於己之
      事實負舉證之責任。
    3.經查：被告就其已自前手乙○等4 人受讓系爭債權及抵押
      權之事實，業已提出雙方所簽訂之前開讓與協議書、付款
      約定書影本各1 份為證（見本院卷第90、126 頁），其形
      式上之真正並為原告所不爭執，且經證人乙○於本院審理
      中到庭證述綦詳（見本院卷第146~148 頁）；原告雖聲稱
      ：系爭債權總額高達200,000,000 元，被告與前手間卻僅
      以400,000 元為第1 次付款價金，且用以償付該筆價金之
      4 張支票並未兌現，等同無償贈與，顯然有違常情；依前
      開付款約定書第二條所載，系爭抵押土地經拍賣結果若由
      第三人應買，其價格超過200,000,000 元部分歸被告所有
      ，然拍賣結果不足200,000,000 元部分，被告竟無須補足
      ，若由被告於拍賣程序中承受土地，在轉賣予第三人前，
      被告竟僅須支付第2 次價金2,000,000 元予乙○等4 人，
      該債權讓與並無合理對價及付款方式，顯係以虛假交易規
      避國稅局之贈與稅調查，並無真實債權讓與之意思云云，
      然查：系爭債權之數額固然甚高，但須經由對抵押物之強
      制執行程序始得受償，並非一蹴可幾，而債權人雖已就抵
      押物進行拍賣，惟拍賣之最終結果如何，是否得以理想之
      價格順利拍定，或需經由多次減價拍賣之後始由債權人承
      受，及拍賣程序完成之後，債權人所能獲得分配之債權數
      額若干，均屬難以逆料，系爭債權經由上開追償程序所能
      獲得滿足之數額仍在未定之天，是被告自前手乙○等4 人
      取得債權之時，就債權轉讓之對價部分，約定先以少數之
      價金為給付，再視嗣後抵押物拍賣之結果決定被告給付對
      價之方式與數額，難謂有何違背常情之處；況且，依民法
      第296 條、297 條關於債權讓與之規定，僅須將證明債權
      之文件交付受讓人，並將債權讓與之事實通知債務人，即
      可對債務人發生效力，在讓與人及受讓人之間，並不以具
      有相當之對價為要件，縱為無償讓與債權，亦非法之所禁
      ，是即使被告並未支出相當之對價，甚且係無償自前手乙
      ○等4 人處取得系爭債權及抵押權，僅須具備民法關於債
      權讓與所規定之要件，即可對債務人發生效力，並據以對
      之行使債權，是縱使原告上開所稱屬實，亦不能徒憑被告
      與前手間就價金未為合理之約定或現實之交付，即率認彼
      等就債權轉讓之行為必屬通謀虛偽意思表示，而無移轉債
      權之真意。至原告雖又陳稱訴外人乙○、彭菊仙、彭鈺博
      及何瑞鳳等4 人分別為連帶債務人丙○○之妻子、女兒、
      兒子及媳婦，若由其4 人繼續執行上開債權，恐對丙○○
      不利，始將系爭債權讓與被告，並自我限制丙○○對土地
      之處分權乙節，縱係為真，亦屬乙○等人轉讓債權予被告
      之動機，對債權轉讓之法律上效力並無影響，更不能據以
      否定其與被告間轉讓債權之真意，進而認定該移轉債權之
      行為係屬通謀虛偽意思表示。是原告前揭所述，均屬其個
      人臆測之詞，尚乏實據，其既未能舉證證明被告與其前手
      乙○等4 人間有不受該債權移轉之意思表示拘束之意，則
      原告主張彼等間就系爭債權及抵押權讓與乃通謀虛偽意思
      表示云云，自非可採。
（二）系爭最高限額抵押權所擔保之債權是否尚未確定，致被告
      不得以本院87年度拍字第457 號拍賣抵押物裁定為執行名
      義，向原告為強制執行？
    1.按「最高限額抵押權所擔保之原債權，除本節另有規定外
      ，因下列事由之一而確定：... 五、最高限額抵押權人聲
      請裁定拍賣抵押物，... 」，96年3 月28日修正公佈之民
      法第881 條之12第1 項第5 款前段定有明文。又依民法物
      權編施行法第17條規定，前揭條文於民法物權編修正施行
      前設定之最高限額抵押權，亦適用之。
    2.經查：原告自陳系爭最高限額抵押權乃於83年7 月2 日設
      定，依上開物權編施行法所定，亦適用前揭修正物權編第
      881 條之12之規定；而原債權人及抵押權人新竹十信業於
      87年間向本院聲請拍賣抵押物，並經本院於87年8 月31日
      以87年度拍字第457 號裁定准予拍賣確定在案，為兩造所
      不爭執，復有本院上開裁定書影本在卷可憑，是系爭最高
      限額抵押權所擔保之原債權，業因抵押權人即新竹十信聲
      請裁定拍賣抵押物而告確定，並於確定後始將系爭債權及
      抵押權一併讓與被告，原告主張原債權尚未確定，且該項
      債權於確定前讓與被告，系爭抵押權無法隨同移轉，被告
      不得行使抵押權及對原告為強制執行云云，均非足採。
六、綜上所述，原告主張被告與前手乙○等4 人間就系爭債權及
    抵押權之讓與為通謀虛偽意思表示而無效，及系爭最高限額
    抵押權所擔保之原債權尚未確定，抵押權不能隨同系爭債權
    移轉，均屬無據，從而其依強制執行法第14條提起本件異議
    之訴，請求撤銷上開強制執行程序，為無理由，應予駁回。
七、本件事證已臻明確，兩造所提其餘攻擊防禦方法及證據，經
    審酌之後，核與判決結果不生影響，爰不一一論述，附此敘
    明。
八、訴訟負擔之依據；民事訴訟法第78條。
中    華    民    國    98    年    11    月    13    日
                  民事庭法  官  邱光吾
以上正本係照原本作成
如對本判決上訴，須於判決送達後20日內向本院提出上訴狀
                        書記官  葉燕蓉
中    華    民    國    98    年    11    月    13    日


司法院資訊處製作；財團法人民間司法改革基金會備份。
